【裁判字號】    98,台上,1591
【裁判日期】    980827
【裁判案由】    給付報酬
【裁判全文】
最高法院民事判決            九十八年度台上字第一五九一號
上  訴  人  甲○○
            乙○○
            丙○○
            戊○○
            丁○○
            己○○
            庚○○
共      同
訴訟代理人  王年柿律師
被 上訴 人  東昇不動產仲介經紀有限公司
法定代理人  辛○○
訴訟代理人  連元龍律師
            陳建瑜律師
            陳瓊苓律師
上列當事人間因請求給付報酬事件，上訴人對於中華民國九十八
年三月三十一日台灣高等法院第二審判決（九十七年度上字第九
四七號），提起上訴，本院判決如下：
    主  文
原判決除假執行部分外廢棄，發回台灣高等法院。
    理  由
本件被上訴人主張：上訴人甲○○經其餘上訴人授權，於民國九
十五年三月八日，先後與伊簽訂專任委託銷售契約書（下簡稱系
爭委託銷售契約）及委託事項變更契約書，委託伊仲介銷售共有
坐落桃園縣桃園市○○段一○九地號土地及其上六十九建號建物
即門牌號碼桃園縣桃園市○○路一○六一號房屋（下稱系爭房地
），委託銷售價額由新台幣（下同）九千五百萬元變更降為八千
八百八十萬元，服務報酬費用按成交價百分之四計算。伊於委託
期間之九十五年三月十三日尋得徐永南簽訂不動產買賣意願書（
下簡稱系爭買賣意願書），以八千八百八十萬元買受系爭房地，
因系爭房地當時遭圓泰建設股份有限公司（下簡稱圓泰公司）聲
請法院查封登記，徐永南遂要求開立履約保證專戶付款，費用為
總價萬分之六，買賣雙方各負擔半數，並提出付款人為中國國際
商業銀行桃園分行、發票日為九十五年三月三十一日及同年四月
十五日、面額各為六百萬元及二百萬元之支票交付伊作為斡旋金
，伊依系爭買賣意願書及系爭委託銷售契約，代理徐永南將前開
支票視同定金交予上訴人，並代理收受定金，甲○○亦於同日於
買賣意願書上簽章同意依前述條件出售，並確認已收訖定金，買
賣契約於上訴人收受定金時成立生效，伊已完成居間仲介義務。
經伊通知雙方於同月十八日至伊營業所簽約，上訴人先則藉詞欲
與圓泰公司商議撤回強制執行，經四個月後，竟又毀約，要求買
方支付全部價款供其解決與訴外人圓泰公司之債務，而拒不簽約
，並於同年八月十四日發函片面終止系爭委託銷售契約，更以相
同價格將系爭房地出售並移轉登記予他人，其違約情事經徐永南
訴請臺灣桃園地方法院九十六年度重訴字第四號（下稱九十六重
訴第四號案件）損害賠償事件判決應負損害賠償之責。本件無法
簽立買賣契約書，係可歸責上訴人之事由，爰依系爭委託銷售契
約約定及民法第五百六十八條第一項規定，求為上訴人給付居間
服務報酬三百五十五萬二千元及法定遲延利息之判決。（第一審
為被上訴人敗訴之判決，不服上訴，於原審變更訴之聲明，請求
甲○○、丙○○應分別給付六十六萬六千元，乙○○、戊○○、
己○○、庚○○、丁○○應分別給付四十四萬四千元，及均自九
十五年三月十四日起至清償日止，按年息百分之五計算之利息。
原審判命上訴人應如變更後訴之聲明）。
上訴人則以：系爭委託銷售契約，所指定金係價金之一部，當係
指新台幣現貨或與現貨有等價之金融機構簽發之票據而言。該契
約第七條第七款，被上訴人應於收受訂金後二十四小時內將之送
達。被上訴人收受者非為新台幣現金，且未轉交予上訴人，依系
爭委託銷售契約，買賣契約不成立。甲○○雖在「不動產買賣意
願書」右下方簽章，但並無表示同意收受遠期支票作為定金之意
，自不得認定已收受定金。且如有同意以遠期支票作為定金，亦
應於到期提示兌現後，始能視同定金之交付。系爭二紙支票迄未
兌現，買賣契約自未成立云云，資為抗辯。
原審廢棄第一審所為被上訴人敗訴之判決，改判如其聲明，無非
以：徐永南於九十五年三月十三日簽訂系爭買賣意願書，表示願
以總價八千八百萬元承買系爭房地，並提出面額分別為六百萬元
及二百萬元之支票共八百萬元作為斡旋金，甲○○於同日在系爭
買賣意願書簽章確認，其蓋章簽名處上方，亦記載賣方同意依意
願書之條件出售，並確認收訖定金無誤等字樣，因認上訴人已同
意由徐永南承購，再依系爭買賣意願書第三條第一項第一款約定
，斡旋金視同為定金，買賣契約自已成立生效。再參以系爭買賣
意願書第一條約定，買賣價金付款採用銀行履約保證等專戶方式
，費用為總價金的萬分之六，由買賣方各自負擔一半，是以買賣
契約之重要之點即買賣標的及買賣價金，已達成合意，至於有關
履行契約之其他細節部分，雖尚待雙方磋商並簽訂書面，惟不影
響已成立生效之買賣契約。系爭委託銷售契約第七條第七款固約
定被上訴人應於收受定金後二十四小時內送達上訴人，惟同約第
六條亦約定，被上訴人可為買賣雙方之代理人，於買方出價達到
委託價額時，被上訴人無須再行通知，得全權代理收受定金，買
賣契約於被上訴人收受時成立生效。甲○○復代理全體上訴人在
系爭買賣意願書簽章確認。又由證人即被上訴人經紀人吳美華之
證詞，上訴人已確認並收受定金支票，復交由被上訴人保管，關
於特約條款中履約保證專戶之約定為甲○○所知悉，並收受系爭
買賣意願書第二聯。再自證人王子豪、吳美華之證詞，可知關於
撤銷查封一事，係約定由上訴人自行解決，因上訴人無法籌款，
始在系爭買賣契約成立後，再要求徐永南一次付款三千二百元以
塗銷查封登記。可見系爭房地之查封，於買賣契約成立之初，上
訴人與徐永南即已約定由上訴人負責解決，其給付不能之情形已
可除去，故系爭買賣契約仍為有效，上訴人未能籌款解決以塗銷
查封登記，係可歸責於上訴人，屬上訴人對徐永南是否須負損害
賠償責任之問題。兩造於系爭委託銷售契約第五條約定服務報酬
為按成交價百分之四計算（內含營業稅），並應於契約成立時給
付，若簽立書面買賣契約後，則簽約同時支付百分之七十，到尾
款同時支付百分之三十；第八條約定，收受定金後，因可歸責於
上訴人之事由而不願或無法簽立不動產買賣契約書時，均視為被
上訴人已完成居間仲介之義務，並應立即全額一次支付。從而，
上訴人應給付被上訴人按委賣價額八千八百萬元之百分之四計算
之居間報酬三百五十五萬二千元。被上訴人本於系爭委託銷售契
約約定及民法第五百六十八條第一項規定，按上訴人應有部分比
例，請求甲○○、丙○○應分別給付被上訴人六十六萬六千元，
乙○○、戊○○、己○○、庚○○、丁○○應分別給付四十四萬
四千元，及遲延利息為有理由，為其判斷之基礎。
按原告將原訴變更時，法院以其訴之變更為合法，而原訴可認為
已因撤回而終結者，應專就新訴裁判；其在第二審如為合法的訴
之變更，第一審就原訴所為之裁判，應因合法的訴之變更而當然
失其效力，第二審僅得就變更之新訴審判，不得就第一審之原訴
更為裁判（見本院六十六年台上字第三三二○號、二十九年上字
第一七七一號判例）。本件原審既認被上訴人於原審變更之訴合
法，依上開說明，第一審就原訴所為裁判失其效力，原審竟仍將
第一審判決予以廢棄，自有違誤。上訴論旨，指摘原判決違法，
求予廢棄，為有理由。又被上訴人於第一審係請求上訴人給付三
百五十五萬二千元及法定遲延利息，於原審改為請求分別給付，
是否為訴之聲明變更，非無再行研求餘地，案經發回，併應注意
及之。
據上論結，本件上訴為有理由。依民事訴訟法第四百七十七條第
一項、第四百七十八條第二項，判決如主文。
中    華    民    國  九十八  年    八    月  二十七  日
                      最高法院民事第四庭
                          審判長法官  劉  延  村
                                法官  許  澍  林
                                法官  黃  秀  得
                                法官  許  正  順
                                法官  魏  大  喨
      本件正本證明與原本無異
                                      書  記  官
中    華    民    國  九十八  年    九    月    八    日
                                                      K


司法院資訊處製作；財團法人民間司法改革基金會備份。
